【裁判字號】    97,上訴,3052
【裁判日期】    970930
【裁判案由】    毒品危害防制條例
【裁判全文】
臺灣高等法院刑事判決                97年度上訴字第3052號
上  訴  人  臺灣桃園地方法院檢察署檢察官
被      告  甲○○
選任辯護人  李韶生  律師
上列上訴人因被告違反毒品危害防制條例案件，不服臺灣桃園地
方法院97年度訴字第291號，中華民國97年5月16日第一審判決（
起訴案號：臺灣桃園地方法院檢察署96年度偵字第16135號），
提起上訴，本院判決如下：
    主  文
上訴駁回。
    理  由
一、公訴意旨略以被告甲○○明知愷他命（Ketamine，又稱K他
    命）係毒品危害防制條例所列管之第三級毒品，非經許可，
    不得販賣、意圖販賣而持有或轉讓，竟意圖販賣，而於民國
    96年6月21日晚間10時許，在臺北市○○○路「LUXY舞廳」
    內，以新臺幣（下同）110,000元之代價，向真實姓名年籍
    不詳、綽號「阿民」之成年男子購買總重約180公克之第三
    級毒品愷他命3大包後，欲伺機出售以圖利。嗣於96年6月23
    日凌晨0時許，為警於桃園縣桃園市鎮○街42號之「怡園賓
    館605室」內當場查獲，並扣得愷他命3大包及摻有愷他命之
    香煙1支，因認被告涉犯有毒品危害防制條例第5條第3項之
    意圖販賣而持有第三級毒品罪嫌等語。公訴人認被告甲○○
    涉犯有前揭之犯行，無非係以本案扣案之愷他命數量龐大，
    衡情並非僅係單純供被告個人施用，且被告就購買愷他命之
    金錢來源供述不清等情為其主要論據。
二、按犯罪事實應依證據認定之，無證據不得認定犯罪事實；不
    能證明被告犯罪者，應諭知無罪之判決，刑事訴訟法第154
    條第2項及第301條第1項分別定有明文。又按刑事訴訟法上
    所謂認定犯罪事實之證據，係指足以認定被告確有犯罪行為
    之積極證據而言，如未能發現相當證據或證據不足以證明，
    自不能以推測或擬制之方法，以為裁判基礎，最高法院29年
    上字第3105號及40年臺上字第86號分別著有判例要旨可資參
    照。復按刑事訴訟上證明之資料，無論其為直接或間接證據
    ，均須達於通常一般之人均不致有所懷疑，而得確信其為真
    實之程度，始得據為有罪之認定，若其關於被告是否犯罪之
    證明未能達此程度，而有合理懷疑之存在，致使無從形成有
    罪之確信，根據「罪證有疑，利於被告」之證據法則，即不
    得遽為不利被告之認定，最高法院76年臺上字第4986號亦著
    有判例意旨可資參照。再依刑事訴訟法第154條所規定之無
    罪推定原則及證據裁判原則，並非僅為被告個人之訴訟利益
    而設，尤其重在發現真實以求國家刑罰權之正確行使。若無
    足可證明被告從事犯罪構成要件之積極證據，無論假定某一
    被告為犯人而命其自證無罪，藉以過濾及鎖定特定犯罪人，
    或推測被告涉及之某項罪名，而依其自辯過程蒐求該被告生
    活經歷資料，藉以判斷其究竟有無構成特定犯罪，俱非法之
    所許。本件訊據被告甲○○否認有公訴人所指之犯行，辯稱
    我沒有販賣等，查被告於原審審理中堅決否認其購買愷他命
    具有販賣之意圖，辯稱愷他命均係為供自己施用，且係因大
    量購買，得以較便宜之代價取得（平常購買1公克為1,000元
    ，本案則係1公克700元），而其每天需施用5至10公克之愷
    他命等語，與其先前於警詢及偵查之供述均互核相合，且被
    告乃係辯稱其係將愷他命摻入香煙中加以施用，而本案查扣
    物中，亦確有摻有愷他命之香煙1支，再參以被告為警查獲
    並採集尿液後，將尿液送請台灣檢驗科技股份有限公司鑑定
    結果，亦呈現「Ketamine」陽性反應，有該公司96年8月8日
    出具之濫用藥物尿液檢驗報告及桃園縣政府警察局桃園分局
    被採尿人姓名編號對照表各1紙在卷可憑，足認被告確有施
    用愷他命之事實；再以單次大量購買物品可取得較高之優惠
    ，此亦為社會交易常情，則其辯稱所購買之愷他命係供自身
    施用，且因大量購買得以較便宜價格取得，始1次購買如此
    數量之愷他命一節，即非虛妄。公訴意旨雖謂依被告之供述
    ，其自本案被查獲前1年起即有施用愷他命之習慣，每天約
    施用5至10公克之愷他命，則依平常價格每公克1,000元計算
    ，其每月至少需花費150,000元於施用愷他命之上，以被告
    之薪資所得，並不足以負擔，堪證被告所辯其係愷他命之重
    癮施用者，顯屬虛構等語，惟被告於本院審理中亦辯稱其所
    謂每天需施用5至10公克，係指若身上有較多閒錢之時，反
    之，則施用較少之數量，甚至不施用亦可，並未係指每日均
    必施用此等數量不可等語，是公訴人以此為由，謂被告上開
    辯稱每日需施用5至10公克愷他命之情顯屬虛構，容有誤會
    。至公訴意旨另謂被告辯稱之購買愷他命金錢來源前後不一
    ，則是否於被告供述之時間購買，已有疑義，且依其所辯，
    愷他命係其在被查獲前1日於「LUXY舞廳」中向「阿民」購
    得，並隨即施用5公克，嗣又於翌日投宿於「怡園賓館」時
    ，再施用5公克，約3至5個小時後，員警即前來臨檢並查獲
    ，則被告乃係於購得愷他命之半小時內先施用5公克，後再
    於被查獲前當日，每小時施用1次，每次約1公克，如此施用
    數量亦不合常情等語，然被告上開所辯，尚與其所供稱之每
    日需施用5至10公克愷他命一節並無出入，且「Ketamine為
    鎮痛、麻醉劑，‧‧‧，其使用最大量（致命量）因個人體
    質、代謝情況、接觸時間長短及對藥物的耐藥性等因素不同
    ，依個案而異‧‧‧」，此業經行政院衛生署管制藥品管理
    局函釋甚明，有該局93年12 月10日管檢字第0930011789號
    函附卷可憑，是尚無法遽認定被告上開所辯之每日施用量必
    然不合常情；又縱被告就購買金錢來源之供述雖前後有所出
    入，然此或係因記憶不清所致，仍不足以據此即謂被告於購
    買扣案之愷他命後已萌生販賣以營利之意圖。被告所辯其並
    無意圖販賣而持有第三級毒品等語，尚堪採信，又按刑事訴
    訟法第一百六十一條已於九十一年二月八日修正公布，修正
    後同條第一項規定：檢察官就被告犯罪事實，應負舉證責任
    ，並指出證明之方法。倘檢察官所提出之證據，不足為被告
    有罪之積極證明，或其闡明之證明方法，無從說服法院形成
    被告有罪之心證，基於無罪推定之原則，自應為被告無罪之
    諭知，最高法院九十二年度台上字第七一一號判決要旨著有
    明文。本件檢察官所舉前揭之事證，尚未達於通常一般之人
    均不致有所懷疑，而得確信其為真實之程度；本案於查獲之
    際，除愷他命3包及香煙1支外，並未同時查獲有任何分裝袋
    或磅砰等物，是依卷內所示資料，尚無法使通常一般之人均
    不致有所懷疑，而得確信被告涉犯意圖販賣而持有第三級毒
    品罪為真實之程度，此外，復查無其他積極證據，足資證明
    被告有何公訴人所起訴之前揭犯行，核諸前揭說明，即不得
    證明被告犯罪，自應為被告無罪之諭知，公訴意旨雖認被告
    係意圖販賣而購入扣案之愷他命，然若此，則被告應係涉犯
    毒品危害防制條例第4條第3項之販賣毒品罪，惟因亦查無證
    據足認被告於購入扣案愷他命之際，即具有販賣之意圖，是
    自亦不得認定被告此部分之犯罪事實。又按違禁物或專科沒
    收之物得單獨宣告沒收，刑法第40條第2項固有明文。惟按
    查獲之第一、二級毒品及專供製造或施用第一、二級毒品之
    器具，不問屬於犯人與否，均沒收銷燬之；查獲之第三、四
    級毒品及製造或施用毒品之器具，無正當理由而擅自持有者
    ，均沒入銷燬之，但合於醫藥、研究或訓練之用者，得不予
    銷燬，毒品危害防制條例第18條第1項亦定有明文。另按依
    毒品危害防制條例第18條第1項規定，經查獲無正當理由而
    擅自持有第三、四級毒品及製造或施用毒品之器具者，由查
    獲機關予以沒入銷燬之，毒品危害防制條例施行細則第11條
    之1訂有明文。參諸其立法理由，係鑑於持有及施用第三、
    四級毒品均未科以刑事罰，為免實務上對於毒品危害防制條
    例第18條第1項之適用產生爭議，始明定之意旨，顯係有意
    區別查獲之第一、二級毒品與查獲之第三、四級毒品之處分
    程序，準此，查獲之第三、四級毒品，依該條規定僅能依行
    政處分之「沒入銷燬」程序處理，要不得由裁判機關諭知「
    沒收銷燬」之刑事處分。準此，本案扣案之愷他命為第三級
    毒品，而毒品危害防制條例第11條之1既未對單純持有第三
    級毒品之行為科以刑罰，又僅針對無正當理由而擅自持有之
    行為為禁止對象，可見愷他命尚非被絕對禁止持有，且被告
    未因此項行為而構成犯罪，自非當然屬違禁物（最高法院95
    年臺上字第911號判決意旨參照），而不得由裁判機關諭知
    「沒收銷燬」之刑事處分，亦無從依刑法第40條第2項宣告
    沒收之餘地，而應由聲請人依行政處分之「沒入銷燬」程序
    處理，是爰不就扣案之第三級毒品愷他命單獨宣告沒收銷燬
    之。
三、原審經審理結果，認無積極證據足資證明被告有公訴人所指
    之前開犯行，而為被告無罪之諭知，尚無不合，公訴人上訴
    意旨指摘原判決不當，為無理由，應予駁回。
據上論斷，應依刑事訴訟法第368條判決如主文。
本案經檢察官呂光華到庭執行職務。
中    華    民    國    97    年    9     月    30    日
                  刑事第九庭  審判長法  官 陳貽男
                                    法  官 周盈文
                                    法  官 許宗和
以上正本證明與原本無異。
檢察官如不服本判決，應於收受送達後十日內向本院提出上訴書
狀，其未敘述上訴之理由者並得於提起上訴後十日內向本院補提
理由書（均須按他造當事人之人數附繕本）。
                                    書記官 林淑貞
中    華    民    國    97    年    10    月     2    日


司法院資訊處製作；財團法人民間司法改革基金會備份。
